臺灣高等法院刑事判決　　　　　　　　　　　　　九十二年度上更(一)字第七六七號
　　上　訴　人
　　即　被　告　甲○○原名朱.
　　選任辯護人　黃璧川律師
右上訴人，因違反稅捐稽徵法案件，不服臺灣板橋地方法院，八十九年度訴字第五七
六號，中華民國八十九年十月二日第一審判決（起訴案號：臺灣板橋地方法院檢察署
八十八年度偵字第二一三六八號）提起上訴，經判決後，由最高法院發回更審，本院
判決如左：
    主  文
原判決撤銷。
甲○○無罪。
    理  由
一、公訴意旨以：甲○○（原名朱美珠）係址設台北縣五股鄉○○路一三一號萱揚鋁
    業有限公司（下簡稱萱揚公司）負責人，乃係依法應納稅之義務人。明知丁○○
    、壬○○、辛○○、庚○○、丙○○、乙○○、戊○○、癸○○並未在該萱揚公
    司工作及支薪，竟偽造自八十四年、八十五年度，在該萱揚公司工作向其支領工
    資共新台幣（下同）三百五十六萬三千五百元之工資表，且製成各類所得扣繳暨
    免扣繳憑單，以詐術向財政部台灣省北區國稅局新莊稽徵所提出申報，使之營造
    成本增加，營利所得減少，以此方法逃漏營利事業所得稅，足以生損害於稅捐稽
    徵機關對於稅稽徵之正確性。因認被告有犯刑法第二百十六條、第二百十五條之
    行使偽造私文書（漏引第二百十條）及登載不實文書罪，暨稅捐稽徵法第四十一
    條之逃漏稅捐罪嫌等語。
二、按被告未經審判證明有罪確定前，推定其為無罪。犯罪事實應依證據認定之，無
    證據不得認定其犯罪事實；又不能證明被告犯罪者，應諭知無罪之判決，刑事訴
    訟法第一百五十四條及第三百零一條第一項分別定有明文。又刑事訴訟法上所謂
    認定事實之證據，係指足以認定被告確有犯罪行為之積極證據而言，該項證據自
    須適合於被告犯罪事實之認定，始得採為斷罪資料；事實之認定應憑證據，如未
    發現相當證據，或證據不足以證明，自不能以推測或擬制之方法，以為裁判之基
    礎，最高法院二十九年上字第三一０五號、四十年台字第八六號分別著有判例可
    資參照。再認定犯罪事實所憑之證據，雖不以直接證據為限，間接證據亦包括在
    內，然而無論直接或間接證據，其為訴訟上之證明須於通常一般人均不致有所懷
    疑，而得確信其為真實之程度，始得據為有罪之認定，倘其證明尚未達此一程度
    ，而有合理之懷疑存在時，事實審法院復已就其心證上理由予以闡述，敘明其如
    何無從為有罪之確信，因而為無罪之判決，尚不得任意指為違法，最高法院七十
    六年度台上字第四九八號亦著有判例。
三、訊據被告甲○○堅不承有右開偽造文書及逃漏稅之犯行，辯稱公司所發生之事，
    伊均不知情。辯護人則以被告僅是公司名義上負責人，公司業務由前夫陳炳貴處
    理，帳務都交給外面會計葉慧玉處理，工人名單是葉慧玉提供的，被告全不知情
    也未曾參與公司任何業務，實係前夫陳炳貴所使用之人頭而已，因此被告對於原
    判決以及檢察官起訴之事實，全部否認，被告對於該公司如何經營完全不知，對
    於稅捐如何申報，也完全不知，因此不論如何，不應認定被告有何任何刑事責任
    。被告在本件只是被利用為公司負責人之人頭而已，其他一切不知，也未曾參與
    公司之任何事務，檢察官如認為被告有何犯罪，即有舉證責任，如不能舉證證明
    ，即應為被告無罪之判決等語，為被告辯護。本件公訴人起訴被告無非以壬○○
    、辛○○、庚○○、丙○○、乙○○、戊○○異常所得來源文函影本、癸○○精
    神分裂症證明影本，及渠等各類所得扣繳暨免扣繳憑單在卷可稽為論據，惟查：
    (一)納稅義務人辦理結算申報，應檢附扣繳憑單，此為所得稅法第七十六條第一項
      所明定，至員工薪資扣繳暨免扣繳憑單，係證明全年度支付員工薪資及代為扣
      繳綜合所得稅之情形，而為徵繳雙方課徵與申報綜合所得稅之依據，但既非造
      具記帳憑證所根據之資料，其憑單上所為扣繳來源，自應依該條規定檢附其所
      得證明文件或單據，否則即不足以認定扣繳憑單所記載給付類別及金額是否確
      實。本件財政部台灣省北區國稅局新莊稽徵所移送偵辦時並無上開證明文件或
      單據（如工資表）憑核，則無從判定上開扣繳憑單記載有無虛偽情事，參之本
      件稽徵機關承辦人員己○○到庭表示無法提供工資表云云（本院九十三年二月
      四日訊問筆錄），誠不知公訴人所指被告涉有偽造私文書，業務上登載不實，
      係何所指？
    (二)次按稽徵機關接到結算申報後應派員調查、核定其所得稅驗應納稅額。又稽徵
      機關進行調查時納稅義務人應提示有關各種證明所得額之帳簿、文據，所得稅
      法第八十條第一項及第八十三條第一項前段亦定有明文。查承辦人己○○於本
      陳稱並未進行訪查，僅依其申報狀況一人服兵役、一人有精神病，其他亦有虛
      報假薪資情事為認定等語（本院九十三年二月四日審判筆錄），則既無訪查或
      進行實際調查，究竟實情如何？仍未可知，焉能以承辦人臆測、判斷之意見為
      論罪之依據？
    (三)再財政部台灣省北區國稅局新莊稽徵所於移送偵辦時認萱揚公司僅浮報丙○○
      等八人（如起訴意旨）薪資所得，致逃漏八十四、八十五年度營利事業所得稅
      八０七、四一九元，有八十八年九月二日北區稅新莊審字第八八００００七一
      五三號函及附件附偵字第二一三六八號卷可稽，於本院則又謂萱揚鋁業有限公
      司八十四、八十五年度虛報丙○○等十五人（如附表）薪資，分別逃漏營利事
      業所得稅一五０、０００元及六０四、四六九元（合計七五四、四六九元），
      有該所九十三年一月九日北區國稅新莊一字第０九三０００六二三六號函附本
      院卷可參，其浮報人數前後有異，統計逃漏稅額亦顯不相同，究竟其所憑單據
      ，核算基準為何，迄無合理說明，殊難憑採。
    (四)又採為判決基礎之證據資料，必須經過調查程序，而顯出於審判庭者，始與直
      接審理主義相符，否則其所踐行之訴訟程序，即屬違背法令。本件稅捐稽徵機
      關所移送浮報之各員，除無工資單據可資核對外，又未經向涉嫌浮報各員訪查
      ，致無從對卷附扣繳憑單為證據價值之判定。至上開移送函所稱丙○○等人所
      得異常，承辦人己○○於本院所陳用常理推斷，丙○○等人不可能有此薪資所
      得（本院九十三年四月十六日準備程序筆錄），均認萱揚公司所制作之各類所
      得扣繳暨免扣繳憑單為不實登載，惟按檢察官職司追訴犯罪，與被告係屬相對
      立之當事人一方，偵查中對被告以外之人，向檢察官所提之書面陳述，性質上
      屬傳聞證據，賴檢察官於偵查中向被告以外之人取得其陳述，並予被告反對詰
      問，適當辯解之機會，而偵查中向檢察官所為陳述，除顯有不可信之情況外，
      始得為證據，若以稅捐機關或經辦人員為推測之論斷，一律准其為證據，對被
      告之防禦權至有妨礙。本件檢察官依稅捐機關之移送函據為起訴依據，均未對
      被告以外之人為訊問，對函送附件資料為查證，其偵查、起訴之程序，尚嫌粗
      略，而無從形成為被告有罪之心證。矧法院採為認定事實之證據，必於訟爭事
      實有相當之證明力而後可，若一種事實得生推定證據之效力，亦必於現行法規
      有所採認，斷不能以單純論理為臆測而就訟爭事實為推定判斷，是承辦人己○○所謂依常理推測，與證據法則尤屬有違。
    (五)況查被告甲○○於八十五年八月二十九日始擔任萱揚公司負責，原負責人為施
      燦厚，有丁○○、壬○○之八十四年度各類所得扣繳暨免扣繳單附卷可憑，是
      被告於八十四年間既非萱揚公司負責人，自非稅捐稽徵法第四七條之公司負責
      人，此部分更無從依同法四十一條科罰，且無證據足認丁○○、壬○○工資表
      、各類所得扣繳暨免扣繳憑單，係被告所製作，公訴人認此為被告任負責人時
      ，委會計人員所製作，顯非事實。
四、此外，本院復依職權對附表所示丙○○等人進行傳訊及拘提，均無法令其到庭陳
    述，致無從查得被告犯罪構成要件之事實存在，亦即被告有公訴人所指明知丙○○等人未在萱揚公司工作、支薪，竟偽造工資表及扣繳憑單之事實，而檢察官就
    被告犯罪事實，應負舉證責任，且此舉證責任尚應指出證明之方法，使法官確信
    被告犯罪構成事實之存在，職是，檢察官在使法院產生有罪之確信時，舉凡證據
    之蒐集、提出及說明均應包括在內。倘檢察官所舉證據，不足為被告有罪之積極
    證明，或所指出之證明方法，無從說服法院形成有罪之心證，基於無罪推定之原
    則，自應為被告無罪之判決。原審遽為論罪科刑，尚有未合，被告甲○○上訴意
    旨否認犯罪為有理由，應將原判決撤銷，改為無罪之諭知。
據上論結、應依刑事訴訟法第三百六十九條第一項前段、第三百六十四條、第三百零
一條第一項，判決如主文。
本案經檢察官張啟彬到庭執行職務。
中　　　華　　　民　　　國　　九十三　　年　　　六　　　月　　 三十 　　日
                            臺灣高等法院刑事第十九庭
                                審判長法  官  許  國  宏
                                      法  官  林  勤  純
                                      法  官  洪  光  燦
右正本證明與原本無異
檢察官如不服本判決，應於收受送達後十日內向本院提出上訴書狀，其未敘述上訴之
理由者並得於提起上訴後十日內向本院補提理由書（均須按他造當事人之人數附繕本
）。
                                      書記官  陳  玉  嬋
中　　　華　　　民　　　國　　九十三　　年　　　七　　　月　　　二　　　日
